【裁判字號】    98,家抗,6
【裁判日期】    980427
【裁判案由】    選任遺產管理人
【裁判全文】
臺灣臺北地方法院民事裁定               98年度家抗字第6號
抗  告  人  財政部國有財產局台灣北區辦事處
法定代理人  陳文龍
代  理  人  乙○○
相  對  人  行政院農業委員會林務局羅東林區管理處
法定代理人  林鴻忠
代  理  人  丙○○
上列當事人間因選任遺產管理人事件，抗告人對於中華民國98年
1 月7 日本院97年度財管字第146 號裁定提起抗告，本院裁定如
下：
    主    文
抗告駁回。
抗告費用新臺幣壹仟元由抗告人負擔。
    理    由
一、相對人於原審聲請意旨略以：坐落台北市○○區○○街55巷
    1 號房屋（下稱系爭房屋），係中華民國所有，相對人為管
    理機關，被繼承人甲○○原係相對人員工，受配住系爭房屋
    ，系爭房屋於被繼承人甲○○配住期間毀損消失無蹤，致相
    對人受有損害，相對人對被繼承人甲○○有損害賠償債權存
    在。因被繼承人甲○○於民國97年4 月20日死亡，且無繼承
    人，而其親屬會議又未能於一個月內選定遺產管理人，相對
    人為行使對甲○○遺產之損害賠償債權，為此聲請指定財政
    部國有財產局台灣北區辦事處即抗告人為被繼承人甲○○之
    遺產管理人等語。
二、抗告意旨略以：甲○○無遺產，無指定遺產管理人之必要。
    次按司法院74年10月15日台廳一字第05786 號函示：「先順
    序繼承人均拋棄繼承，其次順序繼承人有無不明而應准用關
    於無人承認繼承之規定時，應先審核可否依民第一千一百七
    十七條規定選定遺產管理人。如無法選定遺產管理人者，因
    此類拋棄繼承事件，多屬遺債大於遺產，形同破產，儘量避
    免選任國有財產局為遺產管理人」，有司法院秘書長90年12
    月20日（九十）秘台廳民一字第30224 號函及97年11月6 日
    秘台廳少家二字第0970023142號含可稽。又抗告人係依國有
    財產法規定綜理國產事務之公務機關，執行事務之預算為全
    國人民納稅所得，被繼承人甲○○遺債大於遺產，指定抗告
    人為其遺產管理人，無異係以全國人民納稅所得支出個人私
    務，損及全民利益，令國庫受損。再相對人對甲○○是否有
    債權，並非無疑，且甲○○無任何遺產可清償債務，耗費龐
    大行政資源為遺產管理，債權人之債權卻無從實現，該權利
    顯不值得保護，相對人提起訴訟並聲請選定遺產管理人，顯
    不符訴訟經濟，徒浪費司法資源。原審指定抗告人為甲○○
    之遺產管理人，自有未當，為此提起抗告，求為廢棄原裁定
    等語。
三、按繼承開始時，繼承人之有無不明者，由親屬會議於一個月
    內選定遺產管理人，並將繼承開始及選定遺產管理人之事由
    ，向法院報明，民法第1177條定有明文。又繼承人之有無不
    明而不能依第1177條選定遺產管理人時，得由利害關係人聲
    請法院選任之，同法第1178條第2 項亦有明文。查被繼承人
    甲○○為相對人之員工，受相對人配住系爭房屋，系爭房屋
    於被繼承人甲○○配住期間滅失，相對人乃於97年1 月間對
    被繼承人甲○○提起損害賠償訴訟即本院97年度北小字第82
    6 號損害賠償事件，因訴訟中被繼承人甲○○於97年4 月20
    日死亡，且其無繼承人，亦無親屬會議於一個月內選定遺產
    管理人等情，為兩造所不爭執，並有台灣省政府農林廳林務
    局甲式財產卡、除戶戶籍謄本、台北市大安區戶政事務所函
    、民事起訴狀及開庭通知書等影本附卷可稽，則揆諸前揭說
    明，相對人本於利害關係人身分，以為行使對被繼承人甲○
    ○遺產之損害賠償債權，因被繼承人甲○○之繼承人之有無
    不明，且無親屬會議於一個月內選定遺產管理人之情，為此
    聲請選任被繼承人甲○○之遺產管理人，於法並無不合。
四、原裁定依上開規定，准許相對人之聲請，並認依非訟事件法
    第149 條第3 項規定，管理國有財產之公務機關係法院選任
    遺產管理人之適任機關，且審酌被繼承人甲○○遺產之地緣
    關係與便利性，選任抗告人為遺產管理人。抗告人雖不服，
    執以前詞置辯。惟查，遺產管理人之職務，非僅單純管理被
    繼承人之積極財產，尚包括管理被繼承人之消極財產，此觀
    民法第1148條第1 項、第1179條關於遺產管理人之職務規定
    自明。又選任遺產管理人，不以對其遺產有剩餘財產期待利
    益為必要，且在完成清償前，為選定遺產管理人之法院，亦
    無從知悉有無賸餘財產。另相對人對甲○○提起損害賠償事
    件，因甲○○於訴訟程序進行中死亡，為期訴訟之續行，亦
    有為甲○○選任遺產管理人之必要，準此，抗告人辯稱甲○
    ○既無遺產可供管理，自無指定遺產管理人之必要云云，並
    無可採。其次，司法院上開函示，僅謂盡量避免選任抗告人
    為遺產管理人，並非謂不得選任其為遺產管理人，無非著眼
    於國有財產之考量，對於法院並無拘束。又觀之財政部國有
    財產局組織條例第2 條第2 、3 款分別規定財政部國有財產
    局掌理下列事項：「國有財產管理事項」、「國有財產處理
    事項」，財政部國有財產局辦事細則第4 條規定該局設置「
    接收保管組」，掌理國有財產之清理、接管、登記、撥用及
    公用產管理，其轄下之「接管科」辦理事項（三一）規定：
    「代管無人繼承遺產之登記及債權債務之清理。」，及依民
    法第1185條規定，第1178條所定之期限屆滿，無繼承人承認
    繼承時，其遺產於清償債權並交付遺贈物後，如有剩餘，歸
    屬國庫，該歸屬國庫之遺產，應由管轄被繼承人住所地之地
    方行政官署代表國庫接收管理，因遺產管理人不移交遺產或
    因其他必要情形，提起民事訴訟，亦應由此項官署代表國庫
    為之（司法院院字第2213、2809號解釋參照）等情，足見代
    管無人繼承遺產清理事宜，本即為抗告人執掌之事務。另參
    以選任遺產管理人處理無人繼承遺產事宜，旨在維護公益及
    被繼承人債權人之利益，此觀民法第1177條立法理由即明，
    而遺產管理人之職務，依民法第1179條規定，程序相當繁複
    ，自應選定熟習該項作業者為宜，抗告人為國庫之管理機關
    ，備有管理財產之專才，代管無人繼承遺產清理事宜亦為其
    執掌事務，雖其經費支出屬國家資源，但維護公益及保護無
    人繼承財產之債權人權利，亦屬政府之義務。倘若維護公益
    之國家機關，都以被繼承人之有無遺產或遺產是否大於債務
    ，作為決定是否擔任遺產管理人之考量，何能期待一般私人
    自費擔任遺產管理人，亦與法律賦予法院選任遺產管理人之
    立法精神有違。綜上所述，原審選任抗告人為被繼承人甲○
    ○之遺產管理人，經核並無不合。抗告意旨指摘原裁定不當
    ，求予廢棄，為無理由，應予駁回。爰裁定如主文。
中    華    民    國    98    年    4     月    27    日
                  家事法庭審判長法  官  曾部倫
                                法  官  徐麗瑩
                                法  官  吳素勤
以上正本係照原本作成。
本裁定除以適用法規顯有錯誤為理由，並經本院許可外，不得再
抗告。如提起再抗告，應於收受後10日內委任律師為訴訟代理人
向本院提出再抗告狀。並繳納再抗告費新台幣1,000元。
中    華    民    國    98    年    4     月    27    日
                                書記官  郭麗琴


司法院資訊處製作；財團法人民間司法改革基金會備份。
